臺灣基隆地方法院民事判決
110年度重訴字第9號
原      告  鍾美滿  
            廖學澍  

共      同
訴訟代理人  陳俊廷律師
被      告  曾秉玄  
            陳麗蓁  

共      同
訴訟代理人  黃安然律師
上列當事人間損害賠償事件，原告提起刑事附帶民事訴訟，請求
損害賠償，經本院刑事庭以106年度重附民字第9號裁定移送而來
，本院於民國110年8月23日言詞辯論終結，判決如下：
    主  文
原告之訴及假執行之聲請均駁回。
訴訟費用由原告負擔。
    事實及理由
一、原告起訴主張略以：
    原告於刑事附帶民事起訴狀雖記載其起訴之原因事實略以：
    原告鍾美滿受被告共同詐騙，於民國101年8月間出借新臺幣
    （下同）3000萬元予被告，於103年7月間出借200萬元予被
    告，受有財產上損害；原告廖學澍受被告共同詐騙，於104
    年10月間出借800萬元予被告（於104年10月28日至105年1月
    27日匯款），受有財產上損害（詳如刑事附帶民事起訴狀）
    。惟原告訴訟代理人於本院言詞辯論期日陳稱：本件侵權行
    為之事實為行使偽造私文書，援引刑事判決認定之事實。被
    告行使偽造之礦業權授權書，讓原告相信被告本人有取得林
    保秀之授權，且因而借款受有損害等情（本院110年4月7日
    言詞辯論筆錄第2頁）。而臺灣高等法院108年6月18日以108
    年度上訴字第242號刑事判決認定之犯罪事實，關於原告2人
    之部分以：「一、曾秉玄於民國101年2月22日與林保秀簽立
    『礦業權讓渡契約書』，約定由曾秉玄以新臺幣（下同）1500
    萬元之價款，向林保秀購買林保秀所有之『鴻鳴礦場』（位於
    宜蘭縣南澳鄉東澳地方，面積369公頃66公畝52平方公尺，
    礦業代表人為林保秀）礦業權之30%，並登記其妻陳麗蓁為
    合辦人；嗣林保秀依約向主管機關經濟部申請登記加入陳麗
    蓁為合辦人，並仍推舉林保秀為礦業代表人，而由經濟部於
    同年3月28日核准登記在案。詎曾秉玄、陳麗蓁竟分別為下
    列犯行：㈠共同基於行使偽造私文書之犯意聯絡，先由曾秉
    玄或陳麗蓁其中一人於不詳時、地，以『鴻鳴礦業業主（即
    甲方）林保秀、陳麗蓁』名義，製作『礦業權授權書』正本1紙
    ，除由陳麗蓁於其上『甲方』欄位親自簽名用印、曾秉玄於其
    上『乙方』欄位親自簽名用印外，並推由其中一人在其上『甲
    方』欄位偽造『林保秀』簽名1枚及印文1枚，表示鴻鳴礦業業
    主林保秀、陳麗蓁於101年3月31日立具該授權書，為上開礦
    業事宜委任授權曾秉玄為全權代表，委任授權期限為30年之
    意，而未經林保秀同意或授權，冒用林保秀名義偽造該授權
    書私文書，嗣由曾秉玄、陳麗蓁加以影印後，於102年3月至
    103年6月之間某時，在其等之借款債權人鍾美滿位於臺北市
    中山區長安東路1段…（地址詳卷）住處，將上開偽造之『礦
    業權授權書』影本1紙連同其他招商資料一併交付鍾美滿收執
    而行使之，並告以其等就出售上開礦場之事，國外招商即將
    有成等語，央請鍾美滿耐心等候其等資金到位後即可償還欠
    款，足以生損害於林保秀及鍾美滿。㈡曾秉玄、陳麗蓁於104
    年間經由曾秉玄之同學陳保羅介紹結識李振昌（原名李震）
    ，再經李振昌介紹，結識廖學澍，曾秉玄、陳麗蓁為順利向
    廖學澍借款800萬元，竟共同基於行使偽造私文書之犯意聯
    絡，於同年10月26日，在李振昌位於新北市蘆洲區之住處，
    向廖學澍表示願以鴻鳴礦場礦業權之1%作為借款之擔保等語
    ，並由曾秉玄將上開偽造之『礦業權授權書』正本1紙交付廖
    學澍閱覽而行使之，俟廖學澍應允借款後，陳麗蓁、廖學澍
    隨即於同日簽立『礦業權讓渡過戶合約書』為憑，足以生損害
    於林保秀及廖學澍。」。是原告本件主張之侵權行為事實為
    臺灣高等法院上開刑事判決認定之犯罪事實。原告以民法第
    184條第1項本文、第185條第1項前段規定為請求權基礎。並
    聲明：㈠被告應連帶給付原告鍾美滿3200萬元，及自刑事附
    帶民事起訴狀繕本送達被告翌日起至清償日止，按年息百分
    之5計算之利息。㈡被告應連帶給付原告廖學澍800萬元，及
    自刑事附帶民事起訴狀繕本送達被告翌日起至清償日止，按
    年息百分之5計算之利息。㈢訴訟費用由被告連帶負擔。㈣願
    供擔保請准宣告假執行。
二、被告抗辯略以：
  ㈠原告對被告以偽造礦業權授權書為由，向臺灣基隆地方檢察
    署提起詐欺及偽造文書告訴，嗣經鈞院刑事庭以106年度訴
    字第543號判決，原告2人部分，其等告訴詐欺部分諭知無罪
    ，另行使偽造文書則判決有罪。經提起上訴後，臺灣高等法
    院以108年度上訴字第242號刑事判決撤銷原判決，仍判詐欺
    罪部分被告無罪，而行使偽造文書部分被告有罪。原告2人
    主張其受被告共同詐騙，出借款項予被告受有財產損害，惟
    刑事案件已就被告詐欺部分判決無罪確定，可證被告未對原
    告為詐欺，原告應非詐欺之被害人，故原告提起本件訴訟，
    顯係違反刑事訴訟法第487條規定，應非適法。退步言之，
    就行使偽造私文書罪部分，被告雖經法院判決有罪，唯原告
    本件起訴主張為借款，其主張所謂損害，並非因加害人之犯
    罪行為所致，二者無因果關係。偽造文書部分，非原告主張
    所謂受有損害之原因。
　㈡被告向原告鍾美滿借款3200萬元部分，自101年9月27日起至1
    05年5月30日止，被告已依約代原告鍾美滿按期向第一銀行
    還款本息合計8,601,000元。又原告鍾美滿與被告間之消費
    借貸契約仍存在，故原告鍾美滿訴請被告應負賠償責任，顯
    無理由。
　㈢原告廖學澍主張借款800萬元部分，惟此筆款項實係投資款，
    且原告僅匯款720萬元予被告，剩餘款80萬元原告廖學澍係
    匯入介紹人李振昌之帳戶，此部分與被告無涉。又原告廖學
    澍與被告間之投資契約現仍存在，退步言之，若此筆款項係
    借款(被告否認)，該消費借貸契約應仍存續，未經終止或解
    除，故原告廖學澍主張其受有損害，被告應負賠償責任，顯
    無理由。
　㈣聲明：
　⒈駁回原告之訴。
　⒉訴訟費用由原告連帶負擔。
　⒊如為不利判決，被告願供擔保，免為假執行。
三、本院之判斷：
  ㈠原告前對於被告提起刑事告訴，經臺灣基隆地方檢察署檢察
    官以被告涉犯行使偽造私文書及詐欺罪嫌提起公訴（告訴人
    羅淑貞之部分略），本院刑事庭受理後，於107年11月9日以
    106年度訴字第543號，以被告（關於原告2人之部分）犯行
    使偽造私文書罪判處罪刑，被訴詐欺部分不能證明被告犯罪
    ，惟因公訴意旨認此部分與行使偽造私文書之犯罪事實罪有
    想像競合犯之裁判上一罪關係，而不另為無罪之諭知。經檢
    察官及被告提起上訴，臺灣高等法院於108年6月18日以108
    年度上訴字第242號判決將原判決撤銷，以被告（關於原告2
    人之部分）犯行使偽造私文書罪判處罪刑，被訴詐欺部分認
    不構成詐欺罪，惟因公訴意旨認此部分與行使偽造私文書部
    分有想像競合犯之裁判上一罪關係，而不另為無罪之諭知。
    經檢察官及被告提起上訴，最高法院於109年8月6日以109年
    度台上字第2368號判決駁回上訴確定（下稱系爭刑事案件）
    。系爭刑事案件二審判決認定之犯罪事實業如前述，此有刑
    事判決附於系爭刑事案件卷宗可稽，經本院核閱屬實。
  ㈡被告雖辯稱：被告於系爭刑事案件詐欺部分均經判決無罪，
    原告提起本件附帶民事訴訟並非合法云云。按因犯罪而受損
    害之人，於刑事訴訟程序得附帶提起民事訴訟，對於被告及
    依民法負賠償責任之人，請求回復其損害。刑事訴訟法第48
    7條第1項定有明文。次按「况關於行使偽造或變造私文書罪
    ，其得提起自訴之被害人，依司法院院字第1702號解釋及本
    院25年上字第5019號、29年上字第1787號、70年台上字第10
    91號判例所示意旨，不以文書之製作名義人為限；苟因行使
    該項偽造或變造文書足以蒙受損害者，即屬該罪之直接被害
    人，並非除文書之製作名義人外，均不得提起自訴。」，最
    高法院104年度台上字第3835號刑事判決意旨可資參照。則
    行使偽造私文書罪，文書製作名義人固為被害人，而該偽造
    文書行使之對象若主張受有損害，亦應認得依刑事訴訟法第
    487條規定，提起附帶民事訴訟。本件被告被訴詐欺部分雖
    經系爭刑事案件判決不另為無罪諭知，惟行使偽造私文書罪
    （關於原告2人之部分）既經系爭刑事案件一審判處罪刑，
    原告主張因被告行使偽造私文書行為受有損害所提起之附帶
    民事訴訟，參以首開說明，應屬合法。且原告訴訟代理人於
    本院言詞辯論期日亦稱所主張之侵權行為事實為行使偽造私
    文書，援引刑事判決所認定之事實等情如前述。是被告主張
    原告提起本件附帶民事訴訟不合法云云，容有誤解。
  ㈢原告主張被告前揭行使私文書之行為，使原告因而借款而受
    損害，構成侵權行為等情，為被告所否認，並以上開情詞置
    辯。按因故意或過失，不法侵害他人之權利者，負損害賠償
    責任。故意以背於善良風俗之方法，加損害於他人者亦同，
    民法第184條第1項定有明文。依此規定，侵權行為之成立，
    須行為人因故意過失不法侵害他人權利，或故意以背於善良
    風俗之方法，加損害於他人。亦即行為人須具備歸責性、違
    法性，並不法行為與損害間有因果關係，始能成立，且主張
    侵權行為損害賠償請求權之人，對於侵權行為之成立要件應
    負舉證責任。經查：
　⒈原告主張本件侵權行為事實為行使偽造私文書，援引刑事判
    決所認定之事實等情如前述。而兩造對於系爭刑事案件二審
    判決所認定之事實，均無爭執（本院110年4月7日言詞辯論
    筆錄第2頁），系爭刑事案件二審判決所認定關於原告鍾美
    滿部分之犯罪事實略以：被告於102年3月至103年6月之間某
    時，在借款債權人鍾美滿位於臺北市中山區長安東路1段住
    處，將上開偽造之「礦業權授權書」影本1紙交付鍾美滿收
    執而行使之，並告以其等就出售上開礦場之事，國外招商即
    將有成等語，央請鍾美滿耐心等候其等資金到位後即可償還
    欠款，足以生損害於林保秀及鍾美滿。則被告係於原告鍾美
    滿借款3000萬元後，為安撫原告鍾美滿而交付偽造之「礦業
    權授權書」，已難認原告鍾美滿出借3000萬元，與被告行使
    偽造「礦業權授權書」有何因果關係。
　⒉被告雖於102年3月至103年6月間向原告鍾美滿提示上揭偽造
    「礦業權授權書」，嗣後於103年7月向原告鍾美滿借款200
    萬元；及於104年10月26日行使偽造「礦業權授權書」向原
    告廖學澍借款，惟查：
　⑴觀之被告出具予原告鍾美滿之103年7月「債務協議切結書」
    （以被告陳麗臻為立書人，被告曾秉玄為保證人，見附民字
    卷第61頁），內容略以：被告陳麗蓁因礦業投資事宜於101
    年8月31日向原告鍾美滿調借3000萬元，至103年6月30日止
    已償還本息338萬元，今日因資金調度緣故仍須向原告鍾美
    滿借貸200萬元，保證於6個月內償還上述所有借貸金額，借
    貸期間之銀行所有利息支出由被告陳麗臻負責，並協議切結
    由被告陳麗臻提出名下持有之礦業產權之等值擔保，及須於
    103年7月31日起6個月內處理該名下之礦業產權轉讓，所得
    之金額必優先償還原告鍾美滿所借貸之所有債務金額。於清
    償向原告鍾美滿借貸所有債務之後，被告陳麗臻才可依既定
    之處理程序處理後續事宜，同時依照本礦業權持股比例處理
    其他股東的權益，原告鍾美滿仍得享有礦業產權無償讓渡5%
    股份之所有權益，但必須以處理清償向原告鍾美滿所借貸的
    所有債務為最優先等情。依其內容，被告陳麗臻向原告鍾美
    滿借款200萬元，約定由被告陳麗臻提供「名下持有礦業產
    權之等值擔保」，被告陳麗臻於103年7月31日起6個月內需
    將其「礦業產權」轉讓，所得金額優先清償原告鍾美滿，且
    原告鍾美滿仍享有「礦業產權」無償讓渡百分之5之權益。
    則被告103年7月向原告鍾美滿借款200萬元，係被告陳麗臻
    允以其「礦業產權」供借款擔保或抵償，此與偽造「礦業權
    授權書」內容即「林保秀授權委任曾秉玄為全權代表」之事
    難認有關，且由此以觀，原告鍾美滿允予借款，應係著重於
    被告陳麗臻之資力及上揭「債務協議切結書」所載被告陳麗
    臻願提供擔保或抵償給付之內容。
　⑵再者，被告自原告鍾美滿及廖學澍分別取得之款項，係以轉
    讓被告陳麗蓁就上開礦業權之權利以抵充利息或作為擔保（
    另見系爭刑事案件二審判決理由欄第貳、一、㈡、㈢點）。按
    礦業權視為物權，並非不得讓與，僅於移轉時須由受讓人及
    礦業權者以書面向主管機關申請，需經主管機關核准，並經
    登記，此觀礦業法第8條、第10條、第14條、第36條及民法
    第758條第1項等規定即明。被告陳麗蓁以其就上開鴻鳴礦場
    礦業權權利之一部，作為擔保或清償，並無不可。原告既係
    於被告陳麗臻允予移轉就上開鴻鳴礦場礦業權權利之一部供
    擔保或抵償後始同意借款，係評估被告之資力及擔保內容等
    因素後而為之決定。且原告復未具體說明並舉證證明被告由
    陳麗臻提供擔保向原告借款，與林保秀是否授權委任被告曾
    秉玄為礦業事宜之全權代表（即偽造之「礦業權授權書」內
    容）之關連性為何，則原告「允予借款」，與原告「相信偽
    造『礦業權授權書』之內容」，是否具有相當因果關係，尚有
    疑義。
　⑶此外，原告就被告行使偽造「礦業權授權書」，與原告允予
    借款間之因果關係，復未能具體指明並提出確切證據以資證
    明，是原告主張因被告行使偽造「礦業權授權書」允予借款
    而受損害，依民法第184條第1項、第185條之規定，請求被
    告賠償，難認有理由。
四、綜上，原告未能證明所主張之侵權行為事實即被告行使偽造
    之「礦業權同意書」，與原告所指允予借款之「損害」間，
    具有相當因果關係，是原告依民法侵權行為之規定，請求被
    告賠償，為無理由，應予駁回。原告之訴既經駁回，其假執
    行之聲請失所依附，併予駁回。
五、本件事證已經明確，兩造其餘攻擊防禦方法及證據，核與判
    決之結果不生影響，爰不一一論述，併此敘明。
六、結論：本件原告之訴為無理由，依民事訴訟法第78條，判決
    如主文。
中　　華　　民　　國　　110 　年　　9 　　月　　29　　日
                  民事庭法  官  高偉文
以上正本係照原本作成。
對於本件判決如有不服，應於收受送達後20日內向本院提出上訴
書狀，敘述上訴之理由，上訴於臺灣高等法院，並按他造當事人
之人數附具繕本。如委任律師提起上訴者，應一併繳納上訴審裁
判費。
中　　華　　民　　國　　110 　年　　9 　　月　　30　　日
                        書記官  蕭靖蓉